臺灣嘉義地方法院刑事判決              100年度訴字第415號
公  訴  人  臺灣嘉義地方法院檢察署檢察官
被      告  邱寶滿
上列被告因偽證等案件，經檢察官提起公訴（100 年度偵字第
2965號），本院判決如下：
    主  文
邱寶滿犯偽證罪，處有期徒刑肆月。
被訴侮辱公務員部分無罪。
    犯 罪 事 實
一、邱寶滿明知其所有嘉義市西區文化里中央第二商場43號2 樓
    房屋於民國99年7 月間出租與吳杰勳，每月租金新臺幣（下
    同）3,900元，不含水電費，租期至100 年6月止，由吳杰勳
    以現金或匯款給付租金。詎邱寶滿因吳杰勳未按時繳納100
    年3月份租金而起爭執，於100年3月19日下午1時30分許，欲
    持自備之備用鑰匙至吳杰勳之租屋處欲開門進入，又與吳杰
    勳發生爭執（互告傷害部分另案審理），竟基於偽證之犯意
    ，於同日晚上11時22分許，在臺灣嘉義地方法院檢察署100
    年度偵字第2241號吳杰勳侵入住宅等案件，於檢察官偵查時
    ，訊明與吳杰勳間無得拒絕證言之身分關係，以證人之身分
    ，告知作證具結之義務及偽證之處罰，復因邱寶滿陳稱眼睛
    老花，認有不能朗讀之情形，經檢察官朗讀並說明結文意義
    後簽立結文，對吳杰勳何故得以住居使用上址房屋等就案情
    有重要關係之事項於供前具結後，虛偽證稱「我不認識吳杰
    勳，我也沒有出租房屋給吳杰勳，我不知道他為何住在那裡
    …我不知道他去哪裡拿到鑰匙」、「我不知道他為何匯錢給
    我，他沒有和我打契約」云云，而妨害國家司法權之正確行
    使。
二、案經臺灣嘉義地方法院檢察署檢察官自動檢舉簽分偵查起訴
    。
    理  由
壹、證據能力
    按被告以外之人於審判外之陳述，雖不符刑事訴訟法第159
    條之1 至第159 條之4 之規定，而經當事人於審判程序同意
    作為證據，法院審酌該言詞陳述或書面陳述作成時之情況，
    認為適當者，亦得為證據；當事人、代理人或辯護人於法院
    調查證據時，知有第159 條第1 項不得為證據之情形，而未
    於言詞辯論終結前聲明異議者，視為有前項之同意，刑事訴
    訟法第159 條之5 定有明文。查本案所引用之被告以外之人
    審判外之言詞或書面陳述，被告邱寶滿僅爭執證明力，關於
    證據能力並未爭執，亦未於本案言詞辯論終結前聲明異議，
    本院審酌該等言詞陳述及書面陳述作成之情況，未見有何不
    適當之情形，故依前開規定，均應有證據能力。
貳、認定事實所憑之證據及理由
一、訊據被告邱寶滿固坦承於100 年3 月19日下午1 時30分許與
    吳杰勳發生爭執，並於同日晚上11時22分許至臺灣嘉義地方
    法院檢察署偵查中為陳述之事實，惟否認有何偽證之犯行，
    辯稱：伊當日為警用手銬銬起來，又被摔得全身瘀青，至臺
    灣嘉義地方法院檢察署訊問時已頭昏，不知道簽了什麼，檢
    察官問伊什麼伊也搞不清楚，伊並未說謊云云。
二、惟查：
（一）被告前因對吳杰勳提起傷害、侵入住宅之告訴，於100 年
      3 月19日晚上11時22分許，經檢察官確認被告與吳杰勳無
      親屬關係，告知作證具結之義務及偽證之處罰，並朗讀證
      人結文及說明其意義，由被告供前具結後，證述如犯罪事
      實欄所述之內容等事實，有偵訊筆錄、被告簽名之證人結
      文附卷可查（見99年度偵字第2241號卷【下稱偵查卷】第
      26、29～30頁），復據本院就上開偵訊內容之勘驗屬實，
      有本院勘驗譯文在卷可稽（見本院卷第35～36頁），此部
      分事實應堪認定。
（二）證人吳杰勳於偵查中證述：伊自99年7 月起與被告簽訂租
      約，但租約僅簽1份，並由被告收執，本來需繳付押金6,0
      00元，但伊沒錢，只給被告3,100元，租金1 個月3,900元
      ，不含水電費，水電費均由被告先繳納後，伊再交給被告
      ，伊有匯租金給被告之證明，100年3月19日前幾天，被告
      來收租金及電費，但伊錢不夠，先給1,500 元，被告星期
      三再來收錢，伊說星期五再匯錢過去，星期四（100年3月
      17日）被告就將電停掉，星期五跑到伊工作地點罵伊，今
      日下午（100年3月19日）又來伊租屋處敲門，伊說電被停
      掉了，怎麼交租金給被告，被告要拿鑰匙開門，伊就從裡
      面反鎖等語（見偵查卷第27～28頁），並提出匯入000000
      -0000000-0號帳戶金額4200元（99年10月4日）、3900元
      （99年11月11日）匯款明細2紙為證（見警卷第16 頁），
      而被告所有之000000-0000000-0號帳戶於99 年10月4日、
      11月11日確有上開兩筆4,200元、3,900元之匯款，有其帳
      戶客戶歷史交易清單在卷可查（附於偵查證物袋）；且被
      告就嘉義市西區文化里中央第二商場43號2 樓之電費用電
      期間僅至100年3月17日，有被告所提出臺灣電力公司嘉義
      營業處100年6月3日嘉區費核費證字第100043 號函及繳費
      收據在卷可查（見本院卷第13、14頁），足見證人吳杰勳
      證述未繳足租金，於100年3月17日上址即遭斷電一情屬實
      ，是證人吳杰勳之上開證述，應堪採信。
（三）況被告於本院審理時供述吳杰勳至100 年3 月19日止已經
      住了8 個多月了，起先吳杰勳說要放東西，伊開門讓吳杰
      勳進去，吳杰勳說「你很忙，我改天再跟你租」，結果後
      來吳杰勳拿到鑰匙後，沒有打契約，伊告訴吳杰勳如果不
      給房租就搬走，吳杰勳都不理伊等語（見本院卷第61～63
      頁），是被告亦不否認係其持鑰匙開門使吳杰勳進入該址
      ，吳杰勳於100 年3 月19日前8 個月即99年7 、8 月間即
      已入住該址，亦向吳杰勳要求繳納房租，甚至自吳杰勳入
      住後之99年7 、8 月至100 年3 月17日止，均由被告繳納
      水電費，有被告提出之上開臺電公司函文及臺灣自來水公
      司繳費收據可查（見本院卷第13～16頁），益徵其明知吳
      杰勳係因其出租而入住上址，並予以收取租金、繳納電費
      ，而存有租賃關係甚明，被告竟於偵查中證述不認識吳杰
      勳，未出租上址房屋與吳杰勳、不知吳杰勳為何住上址，
      不知吳杰勳去哪裡拿到鑰匙、不知吳杰勳為何匯錢至被告
      帳戶等情，顯與事實不符，而就吳杰勳是否無故侵入住宅
      此與案情有重要關係之事項為虛偽陳述甚明。
（四）被告雖以前詞置辯，然查，被告於偵查中，經檢察官告知
      作證具結之義務及偽證罪之處罰，並告知需簽結文擔保所
      述為實話後，請被告唸證人結文，因被告表示老花眼看不
      懂，檢察官旋朗讀證人結文「今因傷害案件，來這裡當證
      人，會憑良心講話，不會匿飾增減，此結證人，請唸你的
      名字」，經法警告知現在要讓你具結，唸你的名字，被告
      ：「喔，我邱寶滿啦」，檢察官、法警先後均向被告表示
      係要具結，請被告簽名保證所說實話，被告：「這要簽裡
      面是什麼。我看不懂我老花，他說要注意，我老花眼看不
      懂」，檢察官：「妳說不能朗讀這是我剛才講給你聽的事
      ，不要簽是不是？」，被告：「沒啦，他說要注意，不能
      朗讀者，叫我一直簽名，由書記官唸，看不太清楚」，檢
      察官表示就是我剛唸給你聽的，被告稱「你剛才唸那些而
      已，這不用全部唸嗎」，檢察官稱「剛才我跟你講如果說
      謊話要處7 年以下有期徒刑，上面的意思就是這樣，要不
      要簽名？」被告稱「好」，檢察官問「要簽名嗎？」，被
      告稱「嗯」，檢察官稱「好那請你簽名，擔保所說的都實
      話」，且被告就檢察官之後所訊問之問題，均針對問題回
      答等情，有本院勘驗譯文在卷可稽（見本院卷第35～36頁
      ），是依被告與檢察官之對話過程，被告就其所簽名之內
      容，特別向檢察官詢問確認，再經檢察官告知證人結文之
      意義及偽證罪之處罰，始應允簽名，故被告顯然知悉其所
      簽名者為證人結文，用以擔保其真實陳述，並無何頭昏無
      法知悉上開訊問內容之情，是被告上開辯解，顯為臨訟卸
      責之詞，不足採信。
（五）從而，本件事證明確，被告犯行堪以認定，應依法論科。
、論罪科刑：
一、按刑法上之偽證罪，為形式犯，不以結果之發生為要件，一
    有偽證行為，無論當事人是否因而受有利或不利之判決，均
    不影響其犯罪之成立，而該罪所謂於案情有重要關係之事項
    ，則指該事項之有無，足以影響於裁判之結果者而言（最高
    法院71年臺上字第8127號判例意旨參照），故核被告以證人
    身分，就吳杰勳侵入住宅犯行之重要事項，供前具結而為虛
    偽不實陳述，其所為係犯刑法第168 條之偽證罪。
二、爰審酌被告護理學校畢業之智識程度，竟因與承租人租金之
    糾紛，藐視證人到庭作證應據實陳述之義務，於偵查中故意
    虛捏情詞而為虛偽證述，致生無謂之司法調查程序，影響司
    法威信，犯後並無悔意等一切情狀，量處如主文所示之刑。
肆、無罪部分
一、公訴意旨略以：被告於100 年3 月19日下午1 時30分許，持
    自備之備用鑰匙進入吳杰勳之上址租屋處，與吳杰勳發生爭
    執、拉扯，被告基於傷害之犯意徒手抓推吳杰勳，致吳杰勳
    受有右臉挫傷、右手擦傷之傷害（傷害部分另案審理），經
    被告報警處理並向嘉義市政府警察局第一分局（下稱第一分
    局）長榮派出所警員提出吳杰勳傷害及無故侵入住宅之告訴
    ，吳杰勳亦同時對邱寶滿提出傷害告訴。嗣第一分局長榮派
    出所員警於以被告為傷害案件之現行犯逮捕後，同日下午7
    時50分許，將其解送至第一分局時，被告明知第一分局偵查
    隊小隊長陳弘昌正執行移接收、移送現行犯之職務，係依法
    執行職務之公務員。被告竟對陳弘昌公然以台語叫罵「我屎
    你娘雞歪」、「你很蕭掰哦，你會絕子絕孫啦」、「限制我
    行動的警察會有因果報應啦，開車出去要注意啊，全家外出
    要小心啦」，以此方式公然侮辱執行職務之偵查隊小隊長陳
    弘昌等情，因認被告涉犯刑法第140 條第1 項之侮辱公務員
    罪嫌。
二、按犯罪事實應依證據認定之，無證據不得認定其犯罪事實；
    不能證明被告犯罪者，應諭知無罪之判決，刑事訴訟法第
    154 條第2 項、第301 條第1 項分別定有明文。又刑事訴訟
    上證明之資料，無論其為直接或間接證據，均須達於通常一
    般之人均不致有所懷疑，而得確信其為真實之程度，始得據
    為有罪之認定，若關於被告是否犯罪之證明未能達此程度，
    而有合理懷疑之存在，致使無從形成有罪之確信，根據「罪
    證有疑，利於被告」之證據法則，即不得遽為不利被告之認
    定，有最高法院76年臺上字第4986號判例可資參照。又檢察
    官就被告犯罪事實，應負舉證責任，並指出證明之方法。因
    此，檢察官對於起訴之犯罪事實，應負提出證據及說服之實
    質舉證責任。倘其所提出之證據，不足為被告有罪之積極證
    明，或其指出證明之方法，無從說服法院以形成被告有罪之
    心證，基於無罪推定之原則，自應為被告無罪判決之諭知，
    亦有最高法院92年臺上字第128 號判例意旨足參。
三、公訴意旨認被告涉犯刑法第140 條第1 項之侮辱公務員罪嫌
    ，係以被告之供述、證人吳杰勳、陳弘昌於警詢、偵查中之
    證述、蒐證光碟及譯文，作為本案之證據。
四、訊據被告固坦承於經移送至第一分局後，在拘留室內陳稱「
    你很蕭掰哦，你會絕子絕孫啦」、「限制我行動的警察會有
    因果報應啦，開車出去要注意啊，全家外出要小心啦」等之
    事實，惟堅詞否認有何侮辱公務員之犯行，辯稱：伊並未罵
    人「我屎你娘雞歪」，陳稱上開絕子絕孫等內容是只有做錯
    、冤枉伊的員警會有報應，遭受上天懲罰，如果沒有做錯，
    並不會有報應等語。
五、經查：
（一）被告於100 年3 月19日下午1 時30分許，在嘉義市西區文
      化里中央第二商場43號2 樓與吳杰勳發生糾紛，經第一分
      局長榮派出所員警林安成到場處理，因吳杰勳亦提出傷害
      告訴，經警於同日下午1 時30分以現行犯逮捕，並通知被
      告本人等情，有吳杰勳提出傷害告訴之警詢陳述、診斷證
      明書、告知本人逮捕通知書在卷可查（見警卷第8、14 、
      21頁），嗣於同日晚上7時50分許，被告經警移送至嘉義
      市政府警察局第一分局偵辦，由值班員警陳弘昌、柯佳恩
      、黃唐尉接受人犯準備移送工作等情，亦經證人即承辦員
      警陳弘昌於偵查中證述明確（見偵查卷第40～41頁），並
      有其製作之職務報告在卷可參（見警卷第31頁），是被告
      因涉犯傷害案件，經警以現行犯逮捕而移送至嘉義市政府
      警察局第一分局偵辦等事實，應堪認定。
（二）又證人陳弘昌於偵查之證述：被告至嘉義市政府警察局第
      一分局後，派出所員警只有限制被告行動，但未經警上銬
      ，派出所員警穿著制服，伊等3 人值班，有向被告表示身
      分，因為做移送工作，需要限制被告行動，但被告一直往
      門口衝，表示要離開，伊等對被告表示是現行犯，要移送
      地檢署，不能離開，被告表示不是現行犯，就起身往大門
      衝去，制服員警還沒離開，即將被告攔下來，這時伊拿出
      攝影機執行錄影，並告知被告為現行犯，伊等在執行公務
      ，如執意要離開，伊等要辦妨害公務，因被告仍然要離開
      ，並與制服員警發生推擠，一直重複這些動作，伊只好對
      被告上手銬，這部分有錄影等語（見偵查卷第40～41頁）
      ，而證人陳弘昌此部分證述，與上開錄影光碟所拍攝之翻
      拍畫面、譯文內容相符（見偵查卷第35頁、本院卷第24～
      25、39～40頁），並經本院勘驗屬實，有本院勘驗譯文在
      卷可查（見本院卷第34～35頁），此部分事實，亦堪認定
      。
（三）至證人陳弘昌雖於偵查中證述：伊對被告上銬過程中，被
      告罵伊「我屎你娘雞歪（台語）」，而且情緒激動，上銬
      後把她帶進拘留室，她才安靜約半小時，這期間伊等製作
      同案移送吳杰勳之筆錄，作完後要將吳杰勳送入另一個拘
      留室時，經過被告之拘留室，被告又罵伊「你很蕭掰哦，
      你會絕子絕孫啦」、「限制我行動的警察會有因果報應啦
      ，開車出去要注意啊，全家外出要小心啦」，後來一直在
      拘留室裡哭鬧整整一小時等語，並提出其製作之譯文可查
      。惟查：
   1、經本院勘驗上開在第一分局內拍攝之錄影光碟內容可知，
      被告固有於拘留室期間對拘留室外之人以台語稱：「心肝
      不要那麼壞，冤枉喔，你那麼蕭掰哦，打人就可以這樣喔
      ，你會絕子絕孫啦」、「因果報應啦，打我的、關我的那
      個，他會有因果報應啦」、「以後開車要多注意啦，家裡
      也要注意啦，天會給他處罰啦，硬給我拗的那個人會有報
      應，那個會給他報應啦，天在看啦，生死簿會紀錄」等語
      ，有本院勘驗譯文在卷可查（見本院卷第35頁），然於證
      人陳弘昌所指被告為警上銬過程中，依員警製作譯文所示
      被告陳述「我屎你娘雞歪（台語）」之（檔名M2U00297）
      錄影時間3 分49秒，經本院勘驗結果，被告係表示「你什
      麼名？報來（台語）」（見本院卷第34頁），是證人陳弘
      昌顯係誤聽被告於（檔名M2U00297）錄影時間3 分49秒時
      間之用語，難認被告有何陳述侮辱言詞之事實。
   2、至被告雖於第一分局拘留室內對拘留室外之人即陳弘昌以
      台語為上開言詞之陳述，然所謂「侮辱」，係以使人難堪
      為目的，以言語、文字、圖畫或動作，表示不屑輕蔑或攻
      擊之意思，足以貶損個人或特定身分者在社會上所保持之
      人格或地位之評價。而依被告於拘留室內所陳述之內容「
      蕭掰」，並無貶低他人人格或社會評價之意；至於「絕子
      絕孫」、「因果報應」，均係詛咒之詞，且被告陳稱「以
      後開車要多注意啦，家裡也要注意」等語，均與「會有報
      應」、「天會給他處罰」，「天在看啦」、「生死簿會紀
      錄」等語相接，亦為被告要陳弘昌注意因果報應之詛咒內
      容，因之，被告所為上開言論固然屬於發洩情緒之不理性
      言詞，並造成被指對象不愉快之感受，然尚難遽認其所言
      屬足以貶低人格、地位評價之用語；是公訴意旨認此部分
      亦涉犯侮辱執行職務之公務員，尚有誤會。
六、綜上所述，公訴人所舉前開證據，不足使本院達於通常一般
    之人均不致有所懷疑，而得確信其為真實之程度，復未能再
    提出適合於證明被告被訴犯行之積極證據，並指出調查之途
    徑及說明其關連性予以補強，整體證明力無從使本院形成有
    罪之確信，則依罪證有疑利於被告之證據法則，即不得遽為
    不利被告之認定。此外，復查無其他積極證據足資認定被告
    有何公訴人所指此部分之犯行，本件即屬不能證明被告犯罪
    ，參諸前揭說明，依法應諭知無罪之判決。
據上論斷，應依刑事訴訟法第299  條第1 項前段、第301 條第1
項，刑法第168 條，判決如主文。
本案經檢察官林俊良到庭執行職務。
中    華    民    國   100    年    8     月    15    日
                  刑事第四庭  審判長  法  官  蔡憲德
                                      法  官  王慧娟
                                      法  官  梁淑美
以上正本證明與原本無異。
如不服本判決應於收受判決後10日內向本院提出上訴書狀，並應
敘述具體理由；其未敘述上訴理由者，應於上訴期間屆滿後20日
內向本院補提理由書（均須按他造當事人之人數附繕本）「切勿
逕送上級法院」。
中    華    民    國   100    年    8     月    15    日
                                      書記官  林金福
附錄本判決論罪之法條：
中華民國刑法第168條
（偽證罪）
於執行審判職務之公署審判時或於檢察官偵查時，證人、鑑定人
、通譯於案情有重要關係之事項，供前或供後具結，而為虛偽陳
述者，處 7 年以下有期徒刑。